【裁判字號】    97,上更(二),202
【裁判日期】    970909
【裁判案由】    毒品危害防制條例
【裁判全文】
臺灣高等法院臺中分院刑事判決     97年度上更(二)字第202號
上  訴  人
即  被  告  甲○○
                    號(
指定辯護人  朱逸群  律師
上列上訴人因毒品危害防制條例案件，不服臺灣彰化地方法院96
年度訴字第452號中華民國96年6月21日第一審判決（起訴案號：
臺灣彰化地方法院檢察署96年度偵字第920、926號），提起上訴
，經判決後由最高法院第2次發回更審，本院判決如下：
    主  文
原判決關於甲○○部分撤銷。
甲○○共同販賣第一級毒品，處有期徒刑拾伍年，販賣第一級毒
品所得新臺幣伍佰元應與共犯乙○○連帶沒收之，如全部或一部
不能沒收時，以其等財產抵償之；扣案之0000000000號行動電話
機壹支沒收。
    事  實
一、甲○○係乙○○（業經最高法院判處應執行有期徒刑15年6
    月確定在案）之女友，明知乙○○以不詳方式取得數量不詳
    之海洛因後，以彼（即乙○○）所有之門號0000000000號行
    動電話作為販賣毒品以營利之聯繫工具，竟與乙○○共同基
    於販賣第一級毒品海洛因之犯意聯絡，於民國（下同）96年
    1月11日至同年1月14日間之某時，因洪明輝以門號00000000
    00號行動電話，撥打乙○○所有之上開0000000000號行動電
    話，欲向乙○○購買海洛因，適乙○○正在睡覺（當時乙○
    ○及甲○○均同住於彰化縣埔鹽鄉○○村○○路3號），乃
    委由甲○○接聽電話，並聯繫洪明輝購買海洛因之細節，嗣
    雙方約定好交易之時間、地點及數量後，即由甲○○將洪明
    輝所欲購買價值新台幣（下同）500元之海洛因持至彰化縣
    埔鹽鄉南港村百姓公廟交付予洪明輝，並收取價款500元。
    迨至同年1月16日日晚間10時35分許，為警循線在彰化縣埔
    鹽鄉○○村○○路3號旁空地查獲，並當場扣得乙○○所有
    之注射針筒1支、海洛因18包（合計淨重1.41公克）及行動
    電話2支（分別為0000000000號、0000000000號）等物。
二、案經彰化縣警察局溪湖分局報告臺灣彰化地方法院檢察署檢
    察官偵查起訴。
    理  由
一、訊據上訴人即被告（下稱被告）甲○○坦承於前開時間有幫
    共犯乙○○接過1次證人洪明輝打來之電話，惟矢口否認有
    共同販賣第一級毒品之犯行，辯稱：伊在電話中係告訴洪明
    輝說乙○○正在睡覺，等一下再打來，伊並未交付海洛因予
    洪明輝云云。經查：
  (一)證人洪明輝於96年2月5日在偵查中具結後證稱：「我本身有
    施用毒品海洛因。毒品來源都是向乙○○購買的，我都叫他
    『金剛』，我都打他的手機0000-000000，電話我還記得。
    」、「（購買次數？）4次。每次都買500元，沒有買過1000
    元。我打電話過去時，如果是甲○○接電話，就是由她交給
    我；如果是乙○○接電話，就是他交給我。交易地點不一定
    ，通常都在他家外面門口、溪湖三山國王廟」等語（見926
    號偵卷第112至113頁）；嗣證人洪明輝於96年5月17日在原
    審審理時復到庭結證稱：「（被告乙○○問：我在何處賣給
    你毒品？）我有打電話給你，你騎機車拿到三山國王廟交給
    我的．．．我在警詢、偵查中說是96年1月初至96年1月16日
    跟乙○○買海洛因之陳述實在．．．我打電話給乙○○有1
    次是她女朋友接的。他女朋友就是當庭站在被告旁邊的女性
    被告（指甲○○）。」、「（被告乙○○問：你打電話給他
    ，甲○○如何說？）甲○○說乙○○在睡覺，我說我要還錢
    ，還500元（意指買毒品500元），甲○○說她會拿出來給我
    ，之後甲○○就騎著電動腳踏車拿海洛因給我。我們在他們
    住處附近的百姓公廟交易。我跟甲○○只有交易這1次。『
    金剛』就是庭上的乙○○．．．我確實有1次是我自己騎車
    到乙○○住處去拿過1次，另外就是甲○○拿去百姓公廟1次
    ，有2次是乙○○拿去三山國王廟給我，我剛才是忘記了還
    有1次。我確實有騎車到乙○○住處那1次，當時被告2人都
    在他們住處裡面，是『金剛』就是被告乙○○拿給我的」等
    語（見原審卷第66至68頁）。又證人洪明輝之上開00000000
    00電話與共犯乙○○持用之上開0000-000000電話，於96年1
    月11日、1月12日、1月13日、1月14日確均有電話通聯紀錄
    ，亦有通聯調閱查詢單在卷足稽（見926號偵卷第56至58頁
    、61、62、67、68、74、75、78頁），核與證人洪明輝上開
    所陳其於96年1月間跟被告2人共計購買第一級毒品海洛因4
    次，每次500元之主要情節吻合。
  (二)被告甲○○於96年1月17日偵查時自承稱：「警察在我身上
    查獲18小包海洛因，這些東西是我男朋友乙○○的．．．我
    有看到乙○○把海洛因包在衛生紙拿給別人，別人給他5 百
    元或是4百元，甚至更多錢，金額不一定。」等語，同日並
    以證人身分具結後證稱：「乙○○的電話是0000000000號，
    他會要我幫他接電話，要我問對方：『要還多少錢？你是誰
    ？』有時我會直接跟對方說在哪邊等，有時會將電話交給乙
    ○○。我知道對方是要交易毒品。我幫乙○○送貨．．．我
    都約在埔鹽鄉南港村．．．我回去都把錢交給乙○○。」、
    「我知道他有在販賣毒品」等語（見920號偵查卷第3、4頁
    ），核與證人洪明輝於原審證稱伊確有打電話欲向被告乙○
    ○買毒品，因被告甲○○表示被告乙○○在睡覺，伊即與接
    聽電話之被告甲○○約明價格，並由被告甲○○交付毒品予
    伊等情相符，益見其2人確有交易過1次海洛因無疑。雖被告
    甲○○僅販賣1次毒品，然伊如未經被告乙○○指示，如何
    能知悉毒品賣價？又何以會有毒品可供交予買主洪明輝？可
    知被告甲○○與共犯乙○○就該次交易屬共犯關係甚明。另
    由被告甲○○上開於偵查所供，對照證人洪明輝於原審所陳
    ，再參以共犯乙○○確因與被告甲○○共同販賣上開海洛因
    ，因而經最高法院依共同販賣第一級毒品罪判處有期徒刑15
    年6月確定在案，亦有本院96年度上更（一）字第450號及最
    高法院97年度台上字第2744號等刑事判決各1份在卷可按，
    益證被告甲○○確有與共犯乙○○共同販賣海洛因1次予洪
    明輝無訛。被告甲○○辯稱伊只曾接聽過1次電話，並未共
    同販賣海洛因云云，核屬卸責之詞，並不足取。
  (三)至證人洪明輝證述其於96年1月初及96年1月16日共購買4次
    ，雖與上述通聯紀錄所示通話時間為96年1月11日起至96年1
    月14日略見齟齬，然係受限於記憶能力，原難期證人洪明輝
    就購買之時間能精確記憶無訛，上述時間不符之處終屬細微
    末節，並不能以此遽認證人洪明輝指述全然不實，本院依據
    上述通聯紀錄認定本件證人洪明輝向被告購買毒品之時間為
    96年1月11日至96年1月14日間之某時，雙方使用電話為0000
    000000及0000000000號，併此敘明。
  (四)另本院前審分別向遠傳電信股份有限公司及中華電信股份有
    限公司函查上開0000000000及0000000000號自95年10月1日
    起至96年1月16日止之電話通聯紀錄結果，雖均經函覆已逾
    保存6個月期限，無法提供該通聯紀錄（見本院上訴審第84
    頁、第86頁）；另經本院向彰化縣警察局溪湖分局函調上開
    2支電話於96年1月11日、1月12日、1月13日、1月14日之通
    訊內容譯文，雖經該分局函覆稱：「本案係本分局埔鹽分駐
    所員警96年1月16日22時35分許，在彰化縣埔鹽鄉○○村○
    ○路3號旁空地，當場查獲乙○○、甲○○等2人涉嫌毒品危
    害防制條例，現場查扣第1級毒品海洛因計18小包（每小包
    毛重約0.3公克，共計毛重5.4公克）及使用過注射針筒1支
    ，案經本分局偵查隊員警擴大蒐證偵辦，證人洪明輝等人到
    場供述指認後，查獲乙○○、甲○○等2人涉嫌販賣第1級毒
    品海洛因事實，依法報請偵辦。本案非聲請實施通訊監察查
    獲，故無相關通訊內容譯文可資檢陳參辦。」等語，有該分
    局97年8月11日溪警分偵字第0970014492號函1份附卷可按（
    見本院更二卷第59頁），但被告甲○○確有參與上開販賣第
    一級毒品海洛因之犯行，業如前述，故並不影響本件事實之
    認定，附此說明。
  (五)至證人即共犯乙○○於本院審理時雖到庭證稱：「我的0000
    000000號手機都是我自己在用。被告甲○○與我僅係朋友關
    係，並未同居，亦未幫我販賣毒品。如果有人打我的手機，
    被告甲○○不會幫我接聽，因為我的電話都是由我自己接。
    洪明輝有1天打我的手機給我，那天我在睡覺，他打來被告
    甲○○接到，被告甲○○跟他說我在睡覺，請他晚一點再打
    過來，我在做什麼事情被告甲○○完全不知道。我家裡只有
    汽車，沒有電動腳踏車。」等語。惟查案發當時被告甲○○
    及共犯乙○○2人係居住在彰化縣埔鹽鄉○○村○○路3號，
    苟被告甲○○未騎電動腳踏車，何以能迅速趕至同村百姓公
    廟交付海洛因予洪明輝？參以證人乙○○係被告甲○○之男
    友，已據證人乙○○於警詢時陳明在卷，於作證時不免有迴
    護之詞，是證人乙○○上開證詞，並無法資為有利於被告甲
    ○○之證明。
  (六)又販賣毒品乃違法行為，非可公然為之，且因毒品並無公定
    價格，每次買賣之數量、價格，常隨買賣雙方交情深淺、需
    求量多寡、來源是否充裕、對行情之認知、可能之風險、毒
    品之品質、純度等因素而異其標準。販賣者以加價、減量或
    於毒品中摻入雜質稀釋之方式牟利，就其各次販毒利得，縱
    販毒者本人亦非必精確知悉，本案又無法查知共犯乙○○原
    取得海洛因之確實重量、純度及價格，是無從精確算知被告
    販賣海洛因獲利潤之確實數額，然我國政府一再宣示反毒決
    心，施用、販賣毒品均屬違法行為，此為國人共識，不論是
    前之肅清煙毒條例或現行毒品危害防制條例對吸毒、販毒行
    為均設刑罰明文，持有毒品者自會儘量隱諱其行為，避免毒
    品曝光遭查獲，實無無端攜出毒品或將購毒者召至其住居所
    販毒，致增加遭警查獲之可能，被告及共犯乙○○2人與買
    主洪明輝非親非故，竟僅因洪明輝等人電話聯絡，即甘冒遭
    警臨檢查獲之危險，不辭辛苦及花費，外出交付毒品，謂無
    牟利意圖，孰能置信？況共犯乙○○於本院前審準備程序時
    亦自承稱：「（為了賺一些錢吃飯，才販賣毒品？）是的。
    」等情（見本院更一卷第55頁反面），益見被告甲○○及共
    犯乙○○等2人販賣上開海洛因主觀上應具有營利之意圖甚
    明。
  (七)此外復有證人洪明輝指證交易毒品地點之照片4張、門號000
    0000000號行動電話自96年1月11日至同年月17日間之通聯紀
    錄1份在卷足憑及扣案之上開0000000000號行動電話1支（包
    括SIM卡1張）可稽。
  (八)又被告甲○○於本院審理時雖請求本院再傳喚證人洪明輝到
    庭作證，然「證人已由法官合法訊問，且於訊問時予當事人
    詰問之機會，其陳述明確別無訊問之必要者，不得再行傳喚
    。」，刑事訴訟法第196條定有明文。查本件證人洪明輝除
    於96年2月5日偵查中具結證述被告犯行外，並於原審法院96
    年5月17日審理時由被告甲○○委由指定辯護人詰問證人洪
    明輝，且該證人已陳述明確，有該日審理筆錄足按，是本院
    認並無再行傳喚該證人之必要，亦併此敘明。
  (九)綜上所述，足證被告甲○○上開所辯顯係飾卸之詞，不足採
    信，是罪證明確，其犯行堪以認定。
二、按被告以外之人於審判外之陳述，雖不符刑事訴訟法第159
    條之1至第159條之4之規定，而經當事人於審判程序同意作
    為證據，法院審酌該言詞陳述或書面陳述作成時之情況，認
    為適當者，亦得為證據。當事人、代理人或辯護人於法院調
    查證據時，知有第159條第1項不得為證據之情形，而未於言
    詞辯論終結前聲明異議者，視為有前項之同意，刑事訴訟法
    第159條之5第1項、第2項定有明文。立法意旨在於傳聞證據
    未經當事人之反對詰問予以核實，原則上先予排除，惟若當
    事人已放棄詰問或未聲明異議，基於證據資料愈豐富，愈有
    助於真實發現之理念，且強化言詞辯論主義，法院自可承認
    該傳聞證據例外擁有證據能力。查本件被告及指定辯護人對
    於上開證人於審判外陳述及其他非供述證據之證據能力，均
    未於言詞辯論終結前聲明異議，依刑事訴訟法第159條之5第
    2項之規定，視為同意作為證據，且本院審酌上開證人係向
    檢察官及原審法官所為之陳述，且均依法具結，已足以擔保
    其陳述之真實性；至其他非供述證據則係公務員職務上製作
    之紀錄文書、證明文書或係從事業務之人於業務上製作之紀
    錄文書、證明文書，與其責任、信譽攸關，若有錯誤、虛偽
    ，該公務員或從事業務之人可能因此擔負刑事及行政責任，
    且該等文書經常處於可能受公開檢查之狀態，其正確性及真
    實之保障極高，核無顯有不可信之情況，是本院認該言詞及
    書面陳述適當，依刑事訴訟法第159條之5第1項之規定，自
    得為證據。
三、核被告甲○○所為，係犯毒品危害防制條例第4條第1項之販
    賣第一級毒品罪。其為販賣而持有第一級毒品海洛因之行為
    ，已為販賣之高度行為所吸收，不另論罪。至其與共犯乙○
    ○等2人間就上開犯行，具有犯意聯絡及行為分擔，均為共
    同正犯。原審予以論罪科刑，固非無見，惟查刑法上之集合
    犯，係指行為之本質上，具有反覆、延續實行複次作為之特
    徵，經立法特別歸類，使成獨立之犯罪構成要件行為態樣，
    故雖有複次作為，仍祇成立一罪。95年7月1日起施行之修正
    刑法，已將連續犯及其性質類似之常業犯規定悉予刪除，考
    其立法旨趣，係因對於多次原可獨立評價之行為，僅論以一
    罪，不無鼓勵犯罪之嫌，亦與國民對於法律之感情相悖。是
    就集合犯之觀念，於判斷時，自不能無限擴張，除仍應受社
    會通念之支配外，尤應注意其公平性、合理性，使與經驗法
    則、論理法則及比例原則等一般法律適用之原理原則相適合
    ，否則即與上揭修法精神不符。查被告所犯之販賣第一級毒
    品罪，從構成要件文義衡之，實無從認定立法者本即預定該
    犯罪之本質，必有數個同種類行為而反覆實行之集合犯行，
    故應非集合犯（最高法院96年度第9次刑事庭會議決議參照
    ）。原判決認被告所涉犯之上開販賣第一級毒品罪與其業經
    本院前審判決無罪確定部分（即共同販賣海洛因予陳素梅1
    次、洪明輝3次、楊宏評2次、陳志成1次部分），係成立集
    合犯，自有違誤。被告甲○○上訴意旨仍執前詞否認犯罪，
    雖無理由，但原判決既有上述可議之處，應由本院將原判決
    關於被告甲○○部分予以撤銷改判。復查被告僅販賣1次海
    洛因，且係小額交易，交易價格僅500元，與一般大毒梟動
    輒數十萬元或數百萬元，甚至數千萬元，有顯著之差別，而
    販賣第一級毒品罪之法定刑為死刑或無期徒刑，可謂情輕法
    重，其犯罪情狀在客觀上非無可憫恕之處，本院認如科以最
    低刑度仍嫌過重，爰依刑法第59條之規定酌量減輕其刑。茲
    審酌被告犯罪之動機、目的係為圖得一己之利益、販賣毒品
    為增進流通毒品之管道，危害社會治安非輕、惟本件係小額
    交易，且僅交易1次，所得僅區區500元、暨其犯後否認犯行
    等一切情狀，量處被告如主文第二項所示之刑，以示懲儆。
    至被告販賣海洛因所得之500元，應依毒品危害防制條例第
    19條第1項之規定與共犯乙○○連帶沒收，如全部或一部不
    能沒收時，以其等財產抵償之。又扣案之0000000000號行動
    電話1支（含SIM卡），係共犯乙○○所有，已據共犯乙○○
    於本院前審準備程序時陳明在卷（見本院更一卷第55頁反面
    ），且又係供被告甲○○及共犯乙○○共同販賣第一級毒品
    所使用之物，應依毒品危害防制條例第19條第1項規定沒收
    之。另扣案之海洛因18小包、0000000000號行動電話1支、
    注射針筒1等物雖係共犯乙○○所有，但均與本件被告甲○
    ○所犯販賣第一級毒品罪無涉，依從刑附隨於主刑之原則，
    故均不於本件宣告沒收或沒收銷燬之，附此敘明。
四、又公訴人起訴被告甲○○另涉犯販賣第一級毒品海洛因予陳
    素梅1次、洪明輝3次、楊宏評2次、陳志成1次部分，公訴人
    起訴時係認與上開科刑部分（即販賣予洪明輝部分）基於各
    別犯意為之，為數罪併罰關係，而該部分經本院更一審判決
    無罪後，檢察官並未就該部分提起上訴，是該部分業已判決
    無罪確定，本院自無從就該部分再併予審判，亦併此說明。
五、據上論結，應依刑事訴訟法第369條第1項前段、第364條、
    第299條第1項前段、毒品危害防制條例第4條第1項、第19
    條第1項、刑法第11條前段、第28條、第59條，判決如主文
    。
本案經檢察官丙○○到庭執行職務。
中    華    民    國     97    年    9     月    9    日
            刑事第八庭  審判長法  官  羅  得  村
                              法  官  吳  進  發
                              法  官  劉  榮  服
上列正本證明與原本無異。
如不服本判決應於收受送達後十日內向本院提出上訴書狀，其未
敘述上訴之理由者並得於提起上訴後十日內向本院補提理由書（
均須按他造當事人之人數附繕本）。
                              書記官  周  巧  屏
中    華    民    國    97     年    9     月    10   日
【附錄本案論罪科刑法條】
毒品危害防制條例第4條第1項：
製造、運輸、販賣第一級毒品者，處死刑或無期徒刑，處無期徒
刑者，得併科新臺幣1千萬元以下罰金。


司法院資訊處製作；財團法人民間司法改革基金會備份。
